臺灣高等法院高雄分院刑事判決　　　　 96年度上易字第196號
上　訴　人
即　被　告　甲○○
上列上訴人因妨害自由等案件，不服臺灣高雄地方法院94年度易
字第1457號中華民國96年1月23日第一審判決（起訴案號：臺灣
高雄地方法院檢察署93年度偵字第23434號），提起上訴，本院
判決如下：
     主  文
上訴駁回。
     事  實
一、甲○○前為乙○○所開設網咖店之員工，因與乙○○間就薪
    資給付發生糾紛，甲○○遂夥同「章仔」等姓名不詳之20餘
    名成年男子，於民國93年9月13日凌晨2時30分，在高雄市○
    ○區○○路與明華路口之「大帑店KTV 」前，欲與乙○○處
    理薪資糾紛，惟乙○○依約到達後，見對方人多勢眾深感不
    妥，旋即招呼計程車欲搭乘離去之際，甲○○與「章仔」等
    20餘名成年男子共同基於傷害人身體之犯意聯絡，聯手毆打
    乙○○（傷害部分業已撤回告訴，由臺灣高雄地方法院諭知
    不另為公訴不受理），並基於妨害他人行使權利之犯意，見
    乙○○欲撥打手機求援，即徒手強行取走乙○○所有之手機
    ，以此強暴方式妨害乙○○使用該手機之權利。
二、案經高雄市政府警察局鼓山分局報請臺灣高雄地方法院檢察
    署檢察官偵查起訴。
     理  由
一、證據能力：
(一)、證人乙○○於警詢陳述，係被告以外之人於審判外之陳述，
    屬傳聞證據，且其於本院證述情節與其警詢所述大致相符，
    並無特別可信之情形，且亦無其他例外取得證據能力之情況
    ，依刑事訴訟法第159條第1項規定，無證據能力。
(二)、證人乙○○於偵查陳述，為被告以外之人於審判外之陳述，
    又未具結，依刑事訴訟法第158條之3規定，無證據能力。
(三)、證人楊博文於警詢及原審，就其是否親眼見到被告動手強取
    乙○○手機部分之陳述不一，審酌證人楊博文於原審證述「
    為何其於警詢陳稱有看見被告動手搶走乙○○手機等過程，
    答以「忘記了」等語，然其於警詢陳述則條理清晰，亦未主
    張其警詢中之陳述係出於強暴、脅迫或其他不法方式取證，
    足見證人楊博文於警詢陳述時，因距事發時間較相近，記憶
    較為清晰，況其於警詢時之陳述較無人情壓力，客觀上應具
    有較可信之特別情況，且亦為證明犯罪事實存否所必要，依
    刑事訴訟法第159 條之2 規定，上開警詢陳述有證據能力。
(四)、卷附之高雄醫學大學附設中和紀念醫院95年5 月23日高醫附
    秘字第0950001562號函、該院診斷證明書等，固均屬書面之
    傳聞證據，然本件檢察官、被告已於本院審理調查上開證據
    時，就此證據能力均表示無意見，且本院認為以之作為本件
    論証之證據，均與待證事實具有關聯性，作為本案之證據亦
    屬適當，依刑事訴訟法第15 9條之5 第1 項規定，自得為證
    據。
二、訊據上訴人即被告甲○○否認上開強制犯行，辯稱：上開時
    、地伊抵達時就發現現場有20幾個年輕人，乙○○在計程車
    內搖下車窗叫我過去，我就過去與乙○○談事情，當時那20
    幾個年輕人看見乙○○，就過來開車門將乙○○拉下毆打，
    傷害部份與伊無關；又當時乙○○手上雖持手機，但伊未強
    取該手機云云。經查：
(一)、上開事實，業據證人乙○○於原審證稱：「我到大帑殿KTV
    門口看到20幾個人在叫囂，看情況不對，要坐計程車離去，
    我在計程車內已經在打電話給朋友請他們幫我解圍，被告叫
    我下車，跟我說一切都沒事，我一下車，被告就搶走我的手
    機」（見原審卷第38-39 頁）明確，核與證人楊博文於警詢
    陳述：「當我坐計程車到達時，就看到乙○○在場，但不知
    發生何事，只見乙○○匆忙攔1 部計程車要離開，後來就看
    到甲○○夥同1 、20名年輕人將計程車攔下，將乙○○從車
    內拉出車門圍毆；我有親眼看到甲○○動手強行搶走乙○○
    所有手機」（見警卷第13頁正、反面）等情一致。雖證人楊
    博文嗣於原審證述為何其於警詢陳稱有看見被告動手搶走乙
    ○○手機等過程，答以「忘記了」（見原審卷第0000-000頁
    ），然參以證人楊博文嗣於原審作證時係96年1 月9 日，已
    距案發時間有2 年餘之久，對於事不關己之昔日情節，記憶
    不復清晰，亦屬可能，自以證人楊博文距案發時間較近之93
    年11月7 日警詢所陳上情為可採，附此敘明。
(二)、被告於警詢供稱乙○○尚欠其薪資9 萬多元，當日在大帑殿
    KTV 唱歌時，曾與乙○○談論積欠薪資之問題，乙○○再回
    到大帑殿KTV門口時，又與乙○○談論債務問題等語在卷（
    警卷第1頁反面、第3頁反面），則被告當日確有欲與乙○○
    處理薪資糾紛屬實，再徵之證人乙○○返回大帑殿KTV 門口
    後，遭20餘名成年男子圍毆一節，業據被告及證人乙○○、
    楊博文證述明確，倘此與被告無關，為何知悉證人乙○○當
    時會再前往大帑殿KTV ，足認證人乙○○指稱被告夥同他人
    圍毆伊，尚非子虛。則被告與證人乙○○既有薪資債務糾紛
    ，又夥同他人毆打乙○○，則其為防止乙○○撥打手機求援
    而強行取走乙○○手機之強制犯行，應可認定。
(三)、按強制罪所施用之強暴、脅迫，只以所用之強脅手段足以妨
    害他人行使權利，或足使他人行無義務之事為已足，並非以
    被害人之自由完全受其壓制為必要（最高法院28年上字第36
    50號判例參照）。本件被告將乙○○欲撥打求援之手機強行
    取走，係對乙○○所有物為強暴行為，足認被告對乙○○以
    強暴方式妨害其撥打電話之權利甚明。
(四)、綜上所述，被告所辯上情，顯屬事後避重就輕之詞，不足採
    信。本件事證明確，被告上開強制犯行，堪以認定。
三、核被告所為，係犯刑法第304條第1項之強制罪。原審認被告
    罪證明確，因而適用刑法第2條第1項前段、第304條第1項，
    修正前刑法第41條第1項前段，罰金罰鍰提高標準條例第1條
    前段、修正前該條例第2 條，現行法規所定貨幣單位折算新
    臺幣條例第2 條等規定，並審酌被告素行良好、為圖解決薪
    資糾紛，竟以強暴手段，妨害他人行使撥打行動電話之權利
    ，所為殊不可取，且事後猶飾圖否認，毫無悔意之犯後態度
    等一切情狀，量處有期徒刑4月，並敘明：
(一)、諭知易科罰金之折算標準，於被告行為後之94年2月2日修正
    公布，於95年7月1日施行，新修正刑法第41條易科罰金之折
    算標準修正為以新台幣1,000元、2,000元、3,000元折算1日
    ，較修正前舊法之銀元300元即新台幣900元折算1 日為重，
    修正後之法律易科罰金較重，依刑法第2條第1項前段從舊從
    輕之規定，亦應適用有利於被告之修正前之刑法第41條易科
    罰金之折算標準處罰。
(二)、不另為無罪諭知部分：
 1、公訴意旨另以：被告甲○○於上開時、地，於告訴人乙○○
    遭毆打之際，拿走其所有配掛於脖子上之項鍊以抵償債務，
    妨害其使用該項鍊之權利，因認被告涉犯刑法第304條第1項
    之強制罪嫌等語。
 2、公訴意旨認被告涉有此部分強制罪嫌，係以告訴人即證人乙
    ○○於警詢、偵查指訴為據。然訊據被告甲○○否認此部分
    被訴強制犯行，辯稱：那20餘名年輕男子過去圍毆告訴人時
    ，我沒有拿告訴人的項鍊等語。
 3、經查證人乙○○固於原審證稱：我本來坐在計程車裡面，被
    告叫我下車，跟我說一切都沒事，我一下車，被告就搶走我
    的項鍊等語（原審卷第38頁），嗣又改稱：在拉扯時有看到
    被告的手往回抽，但沒有注意到被告的手上是否有拿著項鍊
    等語（原審卷第41頁），是證人乙○○對於其項鍊是否遭被
    告所取走一情，其證述前後已有不符，證人乙○○是否確有
    見到被告將證人乙○○頸上項鍊取走，非無可疑；且證人楊
    博文於警詢陳明：「當時現場很混亂，大家因扭打成一團，
    並沒有看到行搶項鍊一幕」等語（警卷第13頁反面），再參
    以當時告訴人確遭20餘名成年男子圍毆，則告訴人遭人圍毆
    、拉扯之間，其頸上項鍊亦有可能扯落他處，是此部分尚無
    從認定即係遭被告強行取走。此外，復查無其他積極證據足
    認被告有此部分被訴強制犯行，本應諭知無罪，惟公訴意旨
    認被告此部分犯行，與上開論罪科刑部分，有接續犯之一罪
    關係，爰不另為無罪之諭知。
(三)、不另為不受理部分：
 1、公訴意旨另以：被告甲○○與告訴人乙○○素有債務糾紛，
    被告遂夥同真實姓名年籍均不詳綽號「章仔」等20餘名成年
    男子，於民國93年9月13日凌晨2時30分，在高雄鼓山區○○
    路與明華路口之「大帑殿KTV 」前，欲向告訴人催討債務，
    惟告訴人依約到達後，見對方人多勢眾深感不妥，旋即招呼
    計程車欲搭乘離去之際，被告與「章仔」等20餘名成年男子
    共同基於傷害人身體之犯意聯絡，聯手毆打告訴人，致其受
    有右眼底骨折併右眼水晶體血腫及頭部外傷併腦震盪等傷害
    ，因認被告涉犯刑法第277 條第1 項傷害罪嫌等語。
 2、告訴人於95年1 月12日起，右眼之最佳矯正視力僅存為僅光
    感，此有高雄醫學大學附設中和紀念醫院95年5 月23日高醫
    附秘字第0950001562號函存卷可參 (原審卷第48頁），然告
    訴人前於88年2 月24日在上開醫院就診時，其右眼已是視網
    膜剝離術後併鞏膜扣壓海綿脫出，最佳矯正視力為0.02，嗣
    告訴人於93年9 月13日右眼受傷送醫治療後，最佳矯正視力
    為眼前手動50公分等情，有上開函文及該院診斷證明書（見
    警卷第17頁）在卷。則告訴人之右眼本因病症僅有視力0.02
    ，其後雖因本案導致右眼受傷，於93年9 月13日至同年月21
    日住院治療後呈右眼視力為眼前手動50公分，因治療後與本
    案受傷前0.02之視力相差無幾，因認告訴人尚未因本案致右
    眼受傷而嚴重減損右眼之機能。雖告訴人於95年1 月12日及
    同年3 月9 日至上開醫院視力檢查均為右眼最佳矯正視力為
    僅光感，惟告訴人因本案受傷於93年間治療完畢後至95 年1
    月12日作視力檢查之此段期間內，並未返回上開醫院持續治
    療，因而無資料判斷該次受傷是否即為毀敗或嚴重減損告訴
    人右眼視力僅存光感之原因。是尚不能證明告訴人因被告上
    開共同傷害行為，有致毀敗或嚴重減損右眼之視能，爰不予
    變更起訴法條為重傷罪。
 3、按告訴乃論之罪，告訴人於第一審辯論終結前，得撤回其告
    訴；又告訴經撤回者，法院應諭知不受理之判決，刑事訴訟
    法第238條第1項及第303條第3款分別定有明文。本件被告係
    被訴刑法第277 條第1 項傷害罪，依同法第287 條前段之規
    定，須告訴乃論。經查本件告訴人於原審96年1 月9 日當庭
    以言詞撤回告訴，有該日審理筆錄1 份在卷可憑（見原審卷
    第122 頁），揆諸上開說明，本應為不受理之諭知，然因公
    訴人認被告此部分犯行，與前開論罪科刑之強制罪部分，有
    修正前刑法牽連犯之裁判上一罪關係，爰不另為不受理之諭
    知。
四、經核原判決認事用法，核無不合，量刑亦屬允當。被告上訴
    仍執前詞否認犯罪，為無理由，上訴應予駁回。
據上論斷，應依刑事訴訟法第368條，判決如主文。
本案經檢察官張其主到庭執行職務。
中　　華　　民　　國　　96　　年　　  5　　月　　1　　日
                  刑事第一庭    審判長法  官  郭雅美
                                      法  官  莊崑山
                                      法  官  張意聰
以上正本證明與原本無異。
本判決不得上訴。
中　　華　　民　　國　　96　　年　　  5　　月　　1　　日
　　　　　　　　　　　　　　　　　　　書記官  呂素珍
附錄本案論罪科刑法條
刑法第304條第1項
以強暴、脅迫使人行無義務之事或妨害人行使權利者，處 3 年以
下有期徒刑、拘役或 3 百元以下罰金。
